【裁判字號】    87,上更(四),109
【裁判日期】    900517
【裁判案由】    遷讓房屋
【裁判全文】
臺灣高等法院高雄分院民事判決  八十七年度上更(四)字第一○九號
      上  訴  人  乙○○
                  丙○○
                  甲○○○
右當事人間遷讓房屋事件，上訴人對於中華民國八十一年十月八日臺灣屏東地方法院
八十一年訴字第二八五號第一審判決提起上訴，經最高法院第四次發回更審，本院判
決如左：
      主      文
原判決關於命上訴人遷讓如附圖一所示編號(1)部分面積三十六平方公尺、編號(2)部分
面積五十四平方公尺十編號(5)部分面積三十平方公尺之房屋部分及該部分假執行之宣
告，暨訴訟費用之裁判（除確定部分外），均廢棄。
右廢棄部分，被上訴人在第一審之訴及假執行之聲請均駁回。
第一、二審及發回前第三審訴訟費用（除確定部分外），由被上訴人負擔。
      事實及理由
壹、程序部分：
一、原被上訴人陳健榮於民國八十六年二月十五日死亡，甲○○○為陳健榮之妻、丙
    ○○、陳世真、陳世珍、陳貞秀、陳貞吟、陳貞蓉等人為陳健榮之子女，均為其
    繼承人，此有被上訴人甲○○○等提出之戶籍登記簿謄本足稽（見本院上更(三)卷
    第十七至二三頁），被上訴人甲○○○等人聲明承受訴訟，核無不合，應予准許
    （被上訴人陳世真、陳世珍、陳貞秀、陳貞吟、陳貞蓉等人部分，經本院前審為
    其敗訴之判決後，雖曾提起第三審上訴，嗣又撤回其上訴，已告確定）。
二、又給付之訴，凡主張有私法上請求權之人，以被請求之人為被告提起訴訟，其當
    事人即為適格。本件被上訴人甲○○○、丙○○主張建號第一二一號即門牌屏東
    縣東港鎮○○街七三號二樓房屋原登記為陳健榮所有，被上訴人甲○○○等七人
    因繼承關係而公同共有，上訴人無正當權源占用，乃對之訴請遷讓房屋，依上所
    述，其當事人即屬適格；上訴人辯稱系爭房屋原為兩造之父親陳松堯所有，其繼
    承人除兩造外尚有他人，被上訴人甲○○○、丙○○僅對上訴人訴請遷讓房屋，
    當事人即不適格云云，容有誤會，合先敘明。
貳、實體部分：
一、本件被上訴人主張：坐落屏東縣東港鎮○○段三六之一號土地為被上訴人等之被
    繼承人陳健榮與被上訴人丙○○及訴外人屏東縣立東港中學共有，系爭地上建物
    如附圖一所示編號(1)、(2)、(5)部分即系爭建號一二一號、門牌號碼屏東縣東港鎮
    ○○街七三號之建物，均為陳健榮（原姓名為陳永順）所有。陳健榮死亡後，該
    建物由被上訴人甲○○○、丙○○二人繼承，然該房屋目前由上訴人無權占用中
    ，爰本於所有權之請求權，求為命上訴人應將如附圖一所示編號(1)、(2)、(5)部分
    之建物交還被上訴人之判決。（按原被上訴人陳健榮起訴時，就附圖一所示編號
    (5)部分，係訴請拆除建物並將該建物占用之土地返還伊與丙○○及訴外人屏東縣
    立東港中學，原審為其勝訴判決，上訴人上訴本院後，被上訴人嗣將該部分之聲
    明減縮為命上訴人應將如附圖一所示編號(5)部分交還伊。被上訴人甲○○○、丙
    ○○承受訴訟後，亦同此聲明；另陳健榮請求上訴人分別將如附圖一所示(7)(10)所
    示部分房屋交還，及(6)、所示房屋拆除將土地返還部分，本院更一審駁回其請
    求，並經最高法院駁回其上訴；對陳許玉花請求部分已撤回起訴，前開二部分業
    已確定）。於本院聲明求為駁回上訴。
二、上訴人則以：上訴人現使用之系爭房屋係位於臺灣省政府地政處測量局八十六年
    七月二十六日之測量圖（即附圖五）所示乙、丁部分，該建物原為陳健榮與乙○
    ○之父親陳松堯所有，陳松堯於八十一年三月六日死亡後，其繼承人除上訴人與
    陳健榮外，尚有其餘之繼承人多人，故系爭房屋應由繼承人公同共有。被上訴人
    僅訴請上訴人從系爭之房屋遷讓及交還系爭房屋，其當事人顯非適格。又上訴人
    所指建號第一二一號房屋係位於屏東縣東港鎮○○段第三五地號之土地上，即東
    港地政事務所八十六年四月十一日測量圖上之斜線部分，該處房屋為被上訴人占
    用，與上訴人現使用之房屋不同，上訴人並非無權占用，被上訴人自無權請求等
    語，資為抗辯。於本院聲明：(一)原判決關於命上訴人遷讓如附圖一所示(1)(2)(5)房
    屋，及該部分假執行之宣告，暨訴訟費用之裁判（除確定部分外），均廢棄。(二)
    右廢棄部分，被上訴人在第一審之訴及假執行之聲請均駁回。
三、經查系爭坐落屏東縣東港鎮○○段三六號土地原為被上訴人之被繼承人陳健榮與
    被上訴人丙○○所共有（陳健榮應有部分為十二分之十一、丙○○應有部分為十
    二分之一）；同段三六之一號土地為陳健榮與丙○○及訴外人屏東縣立東港中學
    所共有（陳健榮應有部分為四十八分之二十三、丙○○應有部分十二分之一、屏
    東縣立東港申學應有部分十六分之七），有土地登記部謄本附卷可稽（見原審卷
    證物袋），陳健榮死後該土地已於八十六年六月二日由被上訴人甲○○○、丙○
    ○二人繼承（甲○○○應有部分為九六分之二三、丙○○連同原有之應有部分計
    九六分之三一），此有土地登記簿謄本附本院上更(三)審卷內（第一一八頁至一二
    二頁）可稽。又建號一二一號建物門牌屏東縣東港鎮○○街七十三號房屋原登記
    為陳健榮所有，陳健榮死後該建物由被上訴人甲○○○、丙○○二人繼承，每人
    應有部分各二分之一，亦有被上訴人提出之建築改良物登記簿謄本附卷可憑（見
    本院上更(三)卷第八四至八七頁）。又上訴人占有之系爭房屋與被上訴人甲○○○
    目前占有使用房屋之門牌編號均為屏東縣東港鎮○○街七十三號房屋，二戶房屋
    各包括有二層之建物一間及一層之建物一間，其中二層之建物相互毗鄰，僅以一
    道磚牆加以分隔，而一層之建物則分別緊臨於二層建物之左右兩側。系爭房屋為
    面向新勝街左側之房屋（如附圖四所示Ａ、Ｂ、Ｅ部分，即附圖一編號(1)、(2)、
    (5)部分），其基地為東港段三六之一號、二層級一層建物之屋頂皆為紅色的；而
    被上訴人甲○○○使用之房屋則為面向新勝街右側之房屋（如附圖四所示斜線部
    分），其基地為東港段三五號、二層建物部分為黑瓦屋頂等情，為兩造所不爭執
    ，並經本院勘驗無誤及製有勘驗筆錄足參，復有上訴人提出之現場相片足稽（見
    本院上更(一)卷第九一至九三頁、第一○三至一○六頁、上更(三)卷第四五頁、本審
    卷第三七頁），自堪信為真實。
四、被上訴人雖主張：建號一二一號房屋，原登記為陳健榮所有，陳健榮死亡後，該
    建物由被上訴人甲○○○、丙○○二人繼承，該房屋目前由上訴人無權占用中云
    云。為上訴人所否認，辯稱：被上訴人主張其所有之建號一二一號房屋，乃甲○
    ○○目前使用之房屋（即前述黑瓦屋頂之建物），其基地為東港段三五號，而非
    上訴人目前使用之系爭房屋（即前述紅色屋頂之建物）等語。是兩造所爭執者，
    厥為(一)建號一二一號房屋，究係被上訴人甲○○○目前使用之房屋，抑係上訴人
    目前使用之系爭房屋。(二)該房屋之基地究係坐落東港段三五地號上，抑坐落同段
    三六之一號。茲分別說明如后。
（一）關於建號第一二一號房屋，究係被上訴人甲○○○目前使用之房屋，抑係上訴
      人目前使用之系爭房屋之爭點：
    (1)按兩造分別使用之建物，均係由渠等之先祖父陳臨所建築，其屋齡已達六十年
      以上，業據陳健榮於本院前審訊問時陳明在卷（見本院上更(三)卷第一三六頁）
      ，核與上訴人於原審時亦辯稱：系爭房屋為其先祖父即陳臨於日據時代六十年
      前所蓋等語（見原審卷第三七頁反面及四五頁），互核相符。又陳臨死後，其
      配偶陳蘇鵠（兩造之先祖母）與其子陳松堯就陳臨之遺產訂有遺產分配契約書
      ，茲依該遺產分配契約書第二條記載：「二、甲方（即陳蘇鵠）分得部分：：
      ．．屏東縣東港鎮○○里○○街七三號磚造瓦葺貳樓房屋一棟及同所磚造瓦葺
      平家一棟及該部分基地（即中壁以北全部）」；第三條記載：「乙方（即陳松
      堯）分得部分屏東縣東港鎮○○里○○街七三號磚造瓦葺貳樓房屋一棟及部分
      基地（即中壁以南全部）」，此有被上訴人所提出之遺產分配契約書及台灣屏
      東地方法院四十三年公證字第一二七一號公證書影本各一份附卷可稽（見本院
      上更(一)卷第一一四至一一八頁）。該契約書第二條、第三條所稱「中壁以北」
      、「中壁以南」之房屋，即係上訴人與被上訴人甲○○○目前使用之房屋，要
      為兩造所不爭。其實上揭二戶房屋，以東西方向排列較符合實情，此與契約條
      文中指為「中壁以南」、「中壁以北」固稍有出入，惟訊及兩造有關該契約書
      所指之房屋位置，兩造均稱應係「中壁以東、以西」才對等語（見本院上更(一)
      卷第一四二頁）。抑且，對照該契約書第七條：「乙方分得房屋之樓上全部現
      在係陳永順（按即陳健榮，為陳松堯之長子）住居，俟甲方（即陳蘇鵠）歿後
      ，陳永順遷移甲方分得樓房之時，該部分歸乙方所有」觀之，不難發現陳臨死
      亡後，陳松堯依遺產分配契約書所分得「中壁以南」之房屋，應係被上訴人甲
      ○○○目前使用之房屋（即黑瓦建物）；而陳蘇鵠所分得「中壁以北」之房屋
      ，則為上訴人目前使用之系爭房屋（即紅瓦建物）。此由訴外人吳陳只（上訴
      人及陳健榮之姑媽）於七十一年間對陳松堯提起分割遺產事件中，一再主張屏
      東縣東港鎮○○里○○街七三號房屋四間（稅籍號碼三三一一、三三一二、三
      三一四、三三一五號）係其父陳臨於日據時代所建造，嗣陳臨與妻陳蘇鵠相繼
      死亡後，上開房屋應由其與陳松堯（陳臨之養子）共同繼承等語，亦足證明（
      見本院上字卷第二五至二九頁所附臺灣高等法院臺南分院七十一年上字第一八
      三三號、最高法院七十二年台上字第三一四七號民事判決）。而其所指稅籍號
      碼三三一二及三三一一號之房屋，即為目前上訴人使用如原審判決附圖編號(1)
      、(2)部分，此參之台灣屏東地方法院受理該案時，經承辦法官到現場履勘而製
      作之勘驗筆錄及繪製之現場圖即甚明瞭（見本院上更(一)卷第二六四頁）。
    (2)查陳健榮於原審起訴時，訴請上訴人拆除系爭房屋並交還其基地，無非主張上
      訴人現使用之系爭房屋已由其買受，屬其所有，並提出八十一年五月五日買賣
      所有權移轉契約書影本一份及屏東縣稅捐稽徵處八十一年度契稅繳款書影本四
      紙（原審卷證物袋）為其依據。然上開買賣所有權移轉契約書係記載：訴外人
      吳陳只於八十一年五月五日以八萬三千三百元之價款將稅籍號碼000000
      00000、00000000000、00000000000、0000
      0000000號等四間房屋（門牌均為東港鎮○○街七十三號）出售予陳健
      榮等情，而該四間房屋，前經本院更(一)審向屏東縣稅捐稽徵處東港分處函查有
      關其設籍情形，其中00000000000之稅籍原編號乃三三一一號，原
      納稅義務人為陳蘇鵠，於八十一年四月二十三日因繼承變更為吳陳只，再於八
      十一年五月以契稅申報書更正為陳健榮；另00000000000之稅籍原
      編為三三一二號，原納稅義務人為陳蘇鵠，於六十七年七月十一日申請設管理
      人為陳松堯，於八十一年四月二十三日因繼承變更納稅義務人為吳陳只，於八
      十一年五月以契稅申報書更正為陳健榮，此有該處八十三年八月二十二日屏稅
      東分二字第一三九二０號函檢送之各房屋之稅籍登記表可稽（本院上更(一)卷第
      一四七至一五九頁）。惟稅籍登記僅為稅捐機關為便於行政管理之資料，殊不
      能以作為所有權認定之唯一證據，況吳陳只於其與陳松堯間之分割遺產事件中
      ，亦主張上揭房屋係其父陳臨於日據時代所建造，陳臨與妻陳蘇鵠相繼於四十
      年十二月二十八日及五十五年八月六日死亡後，該房屋應由為其與陳松堯共同
      繼承，而訴請陳松堯應協同辦理繼承登記後，變價分割遺產等語。準此，上訴
      人目前使用之系爭房屋自應屬陳臨之遺產，則陳臨死亡後，系爭房屋應由陳松
      堯（養子）及吳陳只（女兒）繼承，並非由吳陳只一人繼承取得，吳陳只自無
      權將系爭房屋出售予陳健榮。又陳松堯於八十一年三月六日死亡，其繼承人除
      上訴人（肆子）、陳健榮（長子）外，尚有子女多人，有戶籍謄本足憑（見本
      院上字卷第七三至七八頁），從而被上訴人以系爭房屋已由吳陳只出售予陳健
      榮，納稅義務人亦已變更登記為陳健榮為由，主張陳健榮業已取得系爭房屋所
      有權，尚非有據，無足採取。
    (3)陳健榮起訴後，歷經多時，均主張上訴人目前使用之系爭房屋為前述未保存登
      記之建物，並自行向本院陳報建號一二一號建物之稅籍編號係0000000
      00000號，且提出屏東縣稅捐稽徵處房屋稅籍證明書影本一紙為證（見本
      院上更(一)卷第二○○頁），核與原判決附圖所示編號(1)（稅籍號碼為0000
      0000000號）、(2)（稅籍號碼為00000000000）之稅籍號碼
      有別；且本院前於八十三年七月十二日行準備程序時及於八十三年八月十六日
      履勘現場時，陳健榮猶分別提出建號一二一號基地坐落三五號之建築改良物登
      記簿謄本及七十九年六月六日買賣契約書（見本院上更(一)卷第一二六至一二九
      頁、一四四頁），主張其所有坐落系爭房屋東鄰即東港段三五號土地上之房屋
      為建號一二一號房屋，雖門牌同編列為東港鎮○○街七十三號，然與系爭房屋
      無涉云云，嗣八十三年八月三十一日本院更(一)審行準備程序時，始提出建號一
      二一號基地坐落三六之一號之建築改良物登記簿謄本（見本院上更(一)卷一六三
      頁），並改為主張建號一二一號之建物即為附圖一所示編號(1)、(2)、(5)之房屋
      ，為上訴人所使用之系爭房屋云云。惟依建號一二一號建築改良物登記簿之記
      載，陳健榮係於七十九年十月九日以買賣為原因而辦理所有權登記，即為陳健
      榮所提出前揭其於七十九年間向吳陳只買受坐落三五號土地上之建物，此觀該
      買賣契約書，第一條約定買賣標的：「(一)土地：東港鎮○○段參伍號、建、面
      積零公頃零壹公畝壹伍平方公尺全部。(二)房屋：台洋式、貳層乙棟、建號一二
      一號」即明，又其第二條約定：「買賣價款為三百二十萬元；第三條約定價款
      之交付：(一)定金三十萬元。(二)中金交屋後付一百七十萬元。(三)餘待登記完成後
      付清尾款一百二十萬元」等語，其標的、價金等買賣契約之重要事項皆與陳健
      榮於起訴時所提出八十一年五月五日訂立之買賣契約書，顯然為不同之買賣契
      約甚明。證人即出售建號一二一建物及其基地之吳俊彥、吳陳只（重聽，無法
      應訊，由吳俊彥回答）證稱：「房屋是我的名字，地是我母親的（指吳陳只）
      ，一起共同出賣給陳建榮。七十九年十月十九日拿尾款時候將房屋及土地交付
      給他們，之前已經辦理所有權移轉登記。點交的房屋及土地基地是三十五號，
      就是之前是我在住的。我是從四十六年開始住到七十九年，之前木材行是陳永
      順的父親陳松堯開的，經營不善倒閉，房屋被拍賣由一位姓莊的人買去，我母
      親又向他買回。木材行部分是我母親買來後出租給人做碾米工廠，我住的房子
      右後方，是陳建榮主張碾米廠土地是登記錯誤，有叫地政事務所人員來測量，
      他還去訴訟說地是他的，後來是法院來強制執行將碾米廠部分拆掉。訴訟案號
      我不知道，時間是在我賣房屋及土地之前。我的門牌號碼是七十三號，但是那
      裡的房屋都是七十三號，共有五、六間。我賣的是黑瓦二層樓房與旁邊一層樓
      平房的部分。」等語綦詳（見本院卷(二)第一○八至一一○頁），核與陳健榮於
      八十三年八月十六日本院前審（更(一)審）勘驗現場時所為之主張及其當時所提
      出於七十九年間簽訂之買賣契約記載相符，證人所述應堪信實。又證人吳陳只
      、吳俊彥所指其出售並交付之買賣標的黑瓦二層樓房及旁之一層樓平房，係被
      上訴人甲○○○現所使用之建物，已詳如前述，準此，足認陳健榮於起訴後至
      八十三年八月十六日勘驗時，所主張上訴人現所使用如附圖一所示(1)、(2)、(5)
      之建物為未保存登記者等語，方為真實。且其於七十九年間購買一二一建號建
      物並受交付使用，距其八十一年六月間提起本件訴訟，為時不遠，依經驗法則
      判斷，陳健榮對其向吳俊彥（吳陳只之子）購買該建號一二一號房屋究坐落於
      何處，理應甚為清楚，且應確知該建號第一二一號建物係指何間房屋，豈有於
      起訴時，不主張該建號一二一號係其所有，反而主張系爭房屋為未保存登記建
      物，係伊向訴外人吳陳只購買取得？殊與常情有違。由此足資證明陳健榮於七
      十九年六月六日向吳陳只、吳俊彥買得之建號一二一號房屋，其基地應為三五
      號土地無誤（土地登記謄本參該卷第一七一頁）。
    (4)抑有甚者，依上開謄本所載，該建物係於四十九年間即辦妥第一次總登記，係
      吳陳只向莊垂耽購買取得，迄五十八年間吳陳只再以買賣之原因，將該建物移
      轉登記予其子吳俊彥，而後吳俊彥七十九年十月九日再移轉予陳健榮，並辦妥
      所有權之移轉登記。而該建物乃前因陳松堯負債未還，由債權人陳金松聲請屏
      東地方法院拍賣（該院四十七年執字第一二一００號），由莊垂耽買受，而後
      再由莊垂耽轉賣予吳陳只，此參之陳松堯於六十五年間自訴陳健榮偽造文書乙
      案，即可明瞭（見本院上更(一)卷第六七至六八頁所附台灣高等法院台南分院六
      十五年上更(一)字第一七七號刑事判決）。雖然台灣屏東地方法院四十七年度執
      字第一二一００號執行卷因逾保存年限已銷燬，致就其拍賣之房屋業無資料可
      考，然參酌該房屋所有權移轉之情形，可知前揭法院拍賣之房屋係被上訴人所
      稱建號一二一號之房屋無誤。是該建號一二一號建物於四十九年迄七十九年間
      屬吳陳只、吳俊彥母子所有等情，與證人前述證詞，尚稱吻合，自足採信。證
      人吳俊彥另證稱：「我賣的房屋是黑瓦及旁邊的房子。沒賣紅瓦部分（即上訴
      人目前所使用之房屋），紅瓦部分在我賣的當時是陳松堯的太太在住。（紅瓦
      部分之建物）是外公陳臨的遺產，紅瓦及黑瓦以及後面一大片的房子都是外公
      的遺產及由他蓋的。在我還沒有出生的時候就蓋了。照片上紅瓦二層樓房及一
      樓平房，這間平房是大門及擺放祖先牌位，再右手邊的黑瓦平房二間跟土地原
      本分給我母親的，後來賣給東港國中」等語，對於上訴人目前所使用之系爭房
      屋，於證人出售建號一二一建物時之使用情形及該建物所有權之歸屬情形，亦
      詳為說明，足以證明被上訴人主張建號一二一號之保存登記建物顯非上訴人目
      前使用之系爭房屋，殊無疑義。是陳健榮嗣後改稱其所住之房屋沒有保存登記
      云云（見本院更(一)卷第二○四頁），要非可採。
（二）關於建號一二一號建物之基地究坐落東港段三五號土地，抑坐落同段三六之一
      號土地之爭點：
    (1)建號一二一號現有之平面圖係依陳健榮八十三年九月七日申請建築改良物平面
      圖謄本申請書所補測建檔成果，至於歷次變更基地地號之複丈成果，該所僅填
      具「建築改良物勘測結果通知書」辦理建物標示變更登記，並無繪製複丈成果
      圖，此有東港地政事務所八十三年十月二十日（八三）屏港地二字第四三九四
      號函可稽（見本院上更(一)卷第二一七頁）。又建號一二一號建物之坐落基地原
      為東港段三六號，嗣於七十九年七月二十七日變更為同段三五號，八十三年八
      月二十九日再更正為同段三六之一號，固有土地登記簿謄本為憑（見本院上更
      (一)卷第一六三頁、更(三)卷第八四頁），然該建號一二一號建物於四十九年二月
      間即已辦妥建物第一次總登記，當時基地地號雖記載為東港段三六地號，因資
      料保存時日過久受損而無從查考，七十九年間所有權人吳俊彥申請建物地號勘
      查，於七十九年六月二十九日申請複丈，經東港地政事務所技佐邵文欽於同年
      七月十三日勘查結果，以其地號應為東港段三五號，吳俊彥於七十九年七月十
      六日提出基地地號變更之申請，經東港地政事務所於同年月十九日准予變更，
      並於同年月二十七日登記完畢，惟邵文欽並未將當時建號一二一號建物之勘查
      結果製作平面圖留檔。迨於七十九年十月九日陳健榮向吳俊彥買受建號一二一
      號建物並辦妥所有權移轉登記，乃於同年十二月十二日向東港地政事務所申請
      補發該建物之平面圖，然因邵文欽並未將當時勘查結果製作平面圖留檔，故當
      時承辦人員鄭錦璋乃依建築改良物登記簿謄本登載之內容補測繪成平面圖（即
      附圖二之測量成果圖，見本院上更(三)卷第一０六頁），而該建物顯示坐落於東
      港段三五號。嗣陳健榮又於八十三年八月十九日申請複丈，改由東港地政事務
      所測工林治郎於同年九月九日勘測，該次測量由陳健榮自行指界，測量結果（
      即附圖三），認定建號一二一號建物之基地係坐落東港段三六之一地號（由三
      六地號分割出來），遂依陳健榮之申請，將基地之地號由三五地號變更為三六
      之一號。八十三年九月十二日陳健榮申請補發謄本，由陳仁德受理，亦因林治
      郎未將勘測結果製圖留檔，陳仁德即按林治郎測量之資料補做平面圖（即附圖
      三，見本院上更(三)卷第一○七頁，建物則繪於三六之一號上，另附屬建物部分
      坐落三六號上），已經證人陳仁德、郭武吉到院供明在卷，並有東港地政事務
      所函送之有關資料附卷為憑（見本院上更(三)卷第六八、八三至九七、一○二至
      一○三、一○六至一二二頁）。惟經本院前審（更(三)審）囑託東港地政事務所
      測量陳健榮所有建號一二一號建物與附圖一所示(1)(2)(5)建物坐落位置結果，該
      建號一二一建物係坐落三五號土地（即附圖四），與該所七十九年間測量後所
      繪製之建物測量成果圖（即附圖二）相同，有該所八十六年五月三十一日八六
      屏港地二字第三二七四號函足憑（見本院上更(三)卷第六○、六一頁），上訴人
      主張建號一二一號建物之基地地號應為東港段三五號等語，應可採信。
    (2)又依陳健榮於本院前審所述建號一二一號建物係伊於七十九年間向吳陳只買受
      ，且辦妥所有權之移轉登記等語，及其提出之前開七十九年六月六日買賣契約
      書觀之，該契約書第一條載明買賣標的：「(一)土地：東港鎮○○段參伍號、建
      、面積零公頃零壹公畝壹伍平方公尺全部。(二)房屋：台洋式、貳層乙棟、建號
      壹貳壹號」，益證陳健榮於七十九年間向吳陳只、吳俊彥所購之建號一二一號
      房屋，其基地確係坐落三五號土地無誤。建號一二一號建築改良物登記簿謄本
      於四十九年三月一日總登記時，雖記載該建物坐落三六號土地，惟吳俊彥於七
      十九年六月六日出售該建物予陳健榮時，契約載明建物坐落三五號土地，嗣吳
      俊彥於七十九年七月十六日申請變更該建物地號時，東港地政事務勘查結果，
      亦認為該建物之基地為三五號屬實，而准吳俊彥變更基地地號之申請，將建號
      一二一號建物之基地由原登載三六號更正為三五號。再者，訴外人吳陳只於七
      十一年間對陳松堯提起分割遺產事件中，亦主張陳松堯應協同辦理繼承登記之
      屏東縣東港鎮○○里○○街七三號房屋四間（稅籍號碼三三一一、三三一二、
      三三一四、三三一五號），其基地坐落東港段三六之一號及三六號等語，有前
      開台灣高等法院台南分院七十一年上字第一八三三號判決足憑。準此可證，建
      號一二一號建物係坐落三五號土地，因總登記有誤，吳俊彥始申請更正，嗣陳
      健榮為使該建號為系爭房屋，乃自行指界，使地政事務所測量錯誤，而誤將一
      二一號建物之基地更正為三六之一號，是東港地政事務所八十四年八月五日八
      四屏港地二字第五三四一號函所稱「該所於七十九年派員辦理補測建檔時測繪
      有誤，．．．本建物則位於逕為分割後之三六之一地號，本所於八十二年派員
      補測更正」等語（見本院上更(二)卷第二四頁），顯與事實不符，自難採為有利
      被上訴人之證據。被上訴人主張上訴人目前使用之系爭房屋即為陳健榮前向吳
      陳只買受之建號一二一號房屋，其基地地號為三六之一號云云，要非事實，無
      可採取。
    (3)被上訴人另雖主張東港段三六號原始土地謄本之他項權利欄有「地上建築改良
      物為共同擔保」之記載（見本院上訴卷第四一頁），而同段三五地號土地則無
      該項記載，足以證明建號一二一號建物非坐落於東港段三五號土地上云云，惟
      建號一二一號建物之基地於總登記時，即於建築改良物登記簿誤載為東港段三
      六號，是該地號之土地登記簿錯誤記載「地上建築改良物為共同擔保」，亦屬
      當然之事，尚不得以此錯誤記載遽認建號一二一號建物係坐落於東港段三六之
      一號之系爭房屋。
    (4)末查，被上訴人雖以建號一二一號建築改良物登記簿登載：「建物面積地面層
      六七‧一一平方公尺、第二層三七‧三五平方公尺、附屬建物五九‧五０平方
      公尺」（見本院上更(一)卷第一二六至第一二九頁），東港地政事務所七十九年
      十二月十二日繪製之測量成果圖（即附圖二）所載建號一二一號建物地面層、
      第二層之面積雖相同，但無附屬建物之記載（見本院上更(二)卷第三二頁、上更
      (三)卷第一０六頁），又該所八十三年九月九日繪製之建物測量成果圖記載，建
      號第一二一號地面層、第二層、附屬建物之面積皆與建物登記簿所載相同（本
      院上更(一)卷第二０一頁、更(三)卷第四七頁），而主張東港地政事務所八十三年
      所繪製之建物測量成果圖，不惟與原審囑託該所於八十一年七月廿四日製作之
      複丈成果圖（附圖一）兩者所示建物位置相當，面積亦大致符合；且該次成果
      圖復有附屬建物之記載，而被上訴人甲○○○目前使用之房屋，屋後並無附屬
      建物，故東港地政事務所七十九年十二月十二日繪製之建物測量成果圖（即附
      圖二）自非正確云云。惟查上訴人與被上訴人甲○○○目前使用之房屋，經原
      審法院及本院囑託東港地政事務所及台灣省政府地政處測量局現場測量結果渠
      等二棟房屋之面積，均與建號一二一號建築改良物登記簿謄本所示之面積（地
      面層及第二層部分）不符，上訴人目前所使用之系爭房屋有附屬建物，被上訴
      人甲○○○目前使用之房屋則無附屬建物等情，為兩造所不爭執，且依證人吳
      俊彥所稱：「我是從四十六年開始住到七十九年，之前木材行是陳永順的父親
      陳松堯開的，經營不善倒閉，房屋被拍賣由一位姓莊的人買去，我母親又向他
      買回。木材行部分是我母親買來後出租給人做碾米工廠，我住的房子右後方，
      是陳建榮主張碾米廠土地是登記錯誤，有叫地政事務所人員來測量，他還去訴
      訟說地是他的，後來是法院來強制執行將碾米廠部分拆掉。訴訟案號我不知道
      ，時間是在我賣房屋及土地之前。」、「我賣的是黑瓦二層樓房與旁邊一層樓
      平房的部分，碾米廠是在建物的更右後方。碾米廠部分，照片看不出來。」等
      語，對於附屬建物之存廢經過說明綦詳，所指碾米廠之位置，與卷附屏東縣房
      屋稅籍登記表（見本審卷(一)一四○、一四一頁，其上記載：「稅籍號碼三三一
      三號」、「六十四年普查」），所附房屋平面圖，繪有附屬建物碾米工廠之位
      置亦為相符，且前開平面圖繪有碾米工廠處，並記載「拆除」等語，與證人吳
      俊彥所述該碾米工廠早已拆除等語一致，是證人吳俊彥該部分證述，自可採信
      ，足認建號一二一建物之附屬建物早已拆除無誤。是前開東港地政事務所七十
      九年十二月十二日繪製之測量成果圖（即附圖二），建號一二一號建物無附屬
      建物之記載，核與事實相符，尚無違誤。況東港地政事務所於八十三年間補繪
      之平面圖（即附圖三）上所載附屬建物之面積，竟與東港地政事務所受原審八
      十年七月二十二日囑託測量結果所示如附圖一編號(5)(6)合計之附屬建物面積九
      十四平方公尺不合，亦與台灣省政府地政處測量局八十六年七月二十六日之鑑
      定圖編號丁、戊合計之面積不符（見附圖五，本院上更(三)卷第一四四頁，後者
      合計之面積為六九．八九平方公尺），顯然該附圖三係依建築物改良物登記簿
      謄本之記載，而繪製相等之面積，並非現場測量所得，自不足證明登記簿謄本
      所示之附屬建物即係上訴人目前使用如附圖一所示編號(5)部分之建物。是被上
      訴人主張東港地政事務所八十三年間補繪之平面圖較為正確云云，尚非可採。
      從而，建號一二一號建物坐落基地之地號應為三五號，至堪認定。
五、綜上所述，上訴人使用之系爭房屋（即附圖一所示編號(1)、(2)、(5)部分），並非
    建號一二一號建物。被上訴人主張系爭房屋係建號一二一號房屋，已由其父親陳
    健榮買受並取得所有權，陳健榮死亡後，系爭房屋即由被上訴人繼承，本於所有
    權之法律關係，主張上訴人無權占用系爭房屋，並訴請上訴人遷讓房屋，要屬無
    理由，應不予准許。原審未察及此而為上訴人敗訴判決，自有未洽。上訴意旨指
    摘原判決此部分不當，求予廢棄改判，為有理由，應由本院連同假執行宣告部分
    予以廢棄，並駁回被上訴人此部分在第一審之訴及假執行之聲請。
六、據上論結：本件上訴為有理由，依民事訴訟法第四百五十條、第七十八條、第八
    十五條第二項，判決如主文。
中      華      民      國    九十      年      五      月    十七      日
                                      臺灣高等法院高雄分院民事第二庭
~B1審判長法官  高金枝
~B2法      官  簡色嬌
~B3法      官  陳真真
右為正本係照原本作成。
如對本判決上訴，須於判決送達後二十日內向本院提出上訴狀，其未表明上訴理由者
，應於上訴後二十日內向本院提出上訴理由書（均須按他造當事人之人數附繕本）。
上訴時應提出委任律師或具有律師資格之人之委任狀，並依附註條文規定辦理。
中      華      民      國    九十      年      五      月    二十一    日
~B法院書記官  鄭靜芳
附註：
民事訴訟法第四百六十六條之一：
對於第二審判決上訴，上訴人應委任律師為訴訟代理人，但上訴人或其法定代理人具
有律師資格者，不在此限。
上訴人之配偶、三親等內之血親、二親等內之姻親，或上訴人為法人、中央或地方機
關時，其所屬專任人員具有律師資格並經法院認為適當者，亦得為第三審訴訟代理人。
第一項但書及第二項情形，應於提起上訴或委任時釋明之。
                                                                        Ｋ


司法院資訊處製作；財團法人民間司法改革基金會備份。
